ACORDAO-COMPLETO-2520164

ACÓRDÃO 2810/2022 ATA 17/2022 - SEGUNDA CÂMARA

VISTOS, relatados e discutidos estes autos de tomada de contas especial instaurada pelo Fundo Nacional de Desenvolvimento da Educação (FNDE) em desfavor de Patrícia Barge Hage, como então prefeita de Prainha - PA (gestão: 1º/1/2013 a 31/12/2016) , diante da não comprovação da boa e regular aplicação dos recursos federais repassados sob o valor de R$ 726.060,00 no âmbito do Termo de Compromisso PAR n.º 9796/2013 (Peça 9) celebrado com o aludido município para a aquisição de três veículos apropriados para o transporte escolar terrestre, tendo a vigência do ajuste sido estipulada para o período de 30/4/2013 a 30/8/2014;
ACORDAM os Ministros do Tribunal de Contas da União, reunidos na Sessão da 2ª Câmara, ante as razões expostas pelo Relator, em:
9.1. declarar a revelia de Patrícia Barge Hage, nos termos do art. 12, § 3°, da Lei n.º 8.443, de 1992;
9.2. julgar irregulares as contas de Patrícia Barge Hage, nos termos dos arts. 16, III, alíneas "b" e "c", 19, caput, e 23, III, da Lei n.º 8.443, de 1992, para condená-la ao pagamento do correspondente débito, com a atualização monetária e os juros de mora calculados desde as datas informadas até o efetivo recolhimento, fixandolhe o prazo de 15 (quinze) dias, contados da notificação, para que comprove perante o Tribunal, nos termos do art. 214, III, "a", do RITCU, o recolhimento da referida dívida em favor do Fundo Nacional de Desenvolvimento da Educação, na forma da legislação em vigor, sob as seguintes condições:
	Data da Ocorrência
	Valor Original (em R$) 
	Observação

	7/5/2013
	726.060,00
	
	5/1/2017
	1.204,61
	abatido como saldo remanescente

9.3. aplicar em desfavor de Patrícia Barge Hage a multa prevista no art. 57 da Lei n.º 8.443, de 1992, sob o valor de R$ 100.000,00 (cem mil reais) , fixando-lhe o prazo de 15 (quinze) dias, contados da notificação, para que comprove, perante o Tribunal, nos termos do art. 214, III, "a", do RITCU, o recolhimento da referida dívida ao Tesouro Nacional, com a devida atualização monetária, na forma da legislação em vigor;
9.4. autorizar, caso requerido, nos termos do art. 26 da Lei n.º 8.443, de 1992, e do art. 217 do RITCU, o parcelamento das dívidas fixadas por este Acórdão em até 36 (trinta e seis) parcelas mensais e sucessivas, com a devida atualização monetária e os correspondentes acréscimos legais, esclarecendo à responsável que a falta de pagamento de qualquer parcela importará no vencimento antecipado do saldo devedor, nos termos do art. 217, § 2º, do RITCU, sem prejuízo das demais medidas legais;
9.5. autorizar, desde logo, a cobrança judicial das dívidas fixadas por este Acórdão, nos termos do art. 28, inciso II, da Lei n.º 8.443, de 1992, diante do não atendimento à correspondente notificação; 
9.6. promover o envio de ciência preventiva e corretiva, nos termos do art. 9º da Resolução n.º 315, de 2020, para que o Município de Prainha - PA promova a efetiva restituição do saldo remanescente no Termo de Compromisso PAR n.º 9796/2013 sob o valor de R$ 1.204,61, com a atualização a partir de 5/1/2017, em favor do Fundo Nacional de Desenvolvimento da Educação (FNDE) ;
9.7. enviar a cópia do presente Acórdão, com o Relatório e a Proposta de Deliberação, aos seguintes destinatários:
9.7.1. à Procuradoria da República no Estado do Pará, nos termos do art. 16, § 3º, da Lei n.º 8.443, de 1992, para o ajuizamento das ações civis e penais cabíveis; e
9.7.2. ao Fundo Nacional de Desenvolvimento da Educação (FNDE) , para ciência e adoção das medidas cabíveis em face do item 9.6 deste Acórdão.

Tomada de Contas Especial instaurada pelo Fundo Nacional de Desenvolvimento da Educação (FNDE) em desfavor de Patrícia Barge Hage como então prefeita de Prainha  PA (gestão: 1º/1/2013 a 31/12/2016) diante da não comprovação da boa e regular aplicação dos recursos federais repassados ao aludido município sob o valor de R$ 726.060,00 no âmbito do Termo de Compromisso PAR n.º 9796/2013 (Peça 9), celebrado entre o aludido fundo e o aludido município para a aquisição de três veículos apropriados para o transporte escolar terrestre, tendo a vigência estipulada para o período de 30/4/2013 a 30/8/2014.

Segunda Câmara

Município de Prainha - PA.

3. Responsável: Patrícia Barge Hage (CPF XXX.574.682-XX).

13.1. Ministros presentes: Bruno Dantas (Presidente), Augusto Nardes, Aroldo Cedraz e Antonio Anastasia.
13.2. Ministro-Substituto presente: André Luís de Carvalho (Relator).

ANDRÉ DE CARVALHO

Trata-se de tomada de contas especial instaurada pelo Fundo Nacional de Desenvolvimento da Educação (FNDE) em desfavor de Patrícia Barge Hage, como então prefeita de Prainha - PA (gestão: 1º/1/2013 a 31/12/2016) , diante da não comprovação da boa e regular aplicação dos recursos federais repassados sob o valor de R$ 726.060,00 no âmbito do Termo de Compromisso PAR n.º 9796/2013 (Peça 9) celebrado com o aludido município para a aquisição de três veículos apropriados para o transporte escolar terrestre, tendo a vigência do ajuste sido estipulada para o período de 30/4/2013 a 30/8/2014.
2.	Após a análise final do feito, a Auditora Federal Janaína Martins do Nascimento lançou o seu parecer à Peça 69, com a anuência dos dirigentes da Secex-TCE (Peças 70 e 71) , nos seguintes termos:
	" (...) HISTÓRICO
	2.	Em 20/6/2018, com fundamento na IN/TCU 71/2012, alterada pela IN/TCU 76/2016 e DN/TCU 155/2016, o dirigente do Fundo Nacional de Desenvolvimento da Educação autorizou a instauração da tomada de contas especial (peça 14) . O processo foi registrado no sistema e-TCE com o número 2600/2018.
	3.	O Termo de Compromisso PAR 9796/2013 foi firmado no valor de R$ 726.060,00, integralmente à conta do concedente. Teve vigência de 30/4/2013 a 30/8/2014, com prazo para apresentação da prestação de contas até 5/1/2017. Os repasses efetivos da União totalizaram R$ 726.060,00 (peça 2) .
	4.	O fundamento para a instauração da tomada de contas especial, conforme consignado na matriz de responsabilização elaborada pelo tomador de contas, foi a constatação da omissão no dever de prestar contas.
	5.	Os responsáveis arrolados na fase interna foram devidamente comunicados e, diante da ausência de justificativas suficientes para elidir a irregularidade e da não devolução dos recursos, instaurou-se a tomada de contas especial.
	6.	No relatório (peça 19) , o tomador de contas concluiu que o prejuízo importaria no valor original de R$ 726.060,00, imputando-se a responsabilidade à Sra. Patrícia Barge Hage, prefeita municipal de Prainha/PA na gestão 2013-2016, na condição de gestora dos recursos, e ao Sr. Davi Xavier de Moraes, prefeito municipal de Prainha/PA nas gestões 2017-2020 e 2021-2024, na condição de prefeito sucessor.
	7. Em 1/7/2019, a Controladoria-Geral da União emitiu o relatório de auditoria (peça 20) , em concordância com o relatório do tomador de contas. O certificado de auditoria e o parecer do dirigente do órgão de controle interno concluíram pela irregularidade das presentes contas (peças 21 e 22) .
	8. Em 10/7/2019, o ministro responsável pela área atestou haver tomado conhecimento das conclusões contidas no relatório e certificado de auditoria, bem como do parecer conclusivo do dirigente do órgão de controle interno, manifestando-se pela irregularidade das contas, e determinou o encaminhamento do processo ao Tribunal de Contas da União (peça 23) .
	9.	Na instrução inicial (peça 26) , analisando-se os documentos nos autos, concluiu-se pela necessidade de realização de citação e audiência dos responsáveis em face da omissão na prestação de contas do Termo de Compromisso PAR 9796/2013, autorizada pelo relator em despacho de peça 29.
	10.	Procedida a citação e audiência e transcorrido o prazo regimental, a Sra. Patrícia Barge Hage apresentou defesa, conforme documento de peça 34, e o Sr. Davi Xavier de Moraes apresentou suas razões de justificativa, conforme documento de peça 38.
	11.	Em instrução de peça 42, considerando o teor das defesas apresentadas, foi proposta diligência ao FNDE para que encaminhasse nota técnica a ser expedida em face da prestação de contas intempestiva do ajuste, autorizada pelo relator em despacho de peça 45.
	12.	Em resposta à diligência, o FNDE encaminhou a Nota Técnica 1988511/2020 (peça 42) e o Parecer 4118/2020 (peça 53) .
	13.	No Parecer 4118/2020 (peça 53) , relacionado à execução física e ao cumprimento do objetivo do ajuste, o FNDE registrou que a documentação apresentada demonstrou a aquisição de três veículos para uso no transporte escolar e, ao final, concluiu nos seguintes termos:
	CONCLUSÃO
	5.	Ante o exposto, os veículos escolares foram adquiridos em conformidade ao pactuado, pressupondo sua utilização na finalidade social pretendida. Do ponto de vista da execução física, o Termo de Compromisso PAR nº 9796/2012, firmado com a Prefeitura Municipal de Prainha/PA foi satisfatoriamente executado; sugerimos assim pela aprovação técnica das contas, uma vez que há elementos suficientes que comprovam a regular execução do instrumento avençado.
	14.	No aspecto da execução financeira, o FNDE emitiu a Nota Técnica 1988511/2020 (peça 52) , que registrou as seguintes irregularidades:
	14.1.	ausência de aplicação financeira dos recursos repassados, no período de 7/5/2013 a 11/6/2013, gerando um prejuízo no valor de R$ 3.102,45, a contar de 11/6/2013;
	14.2.	movimentação financeira indevida na conta específica do ajuste, constituída de valores debitados e posteriormente creditados, sem a respectiva atualização monetária, conforme tabela a seguir, o que gerou um prejuízo de R$ 7.300,00, a contar de 2/12/2013:
	Data
	Débito
	Crédito

	3/10/2013
	305.000,00
	---

	31/10/2013
	---
	305.000,00

	5/11/2013
	730.000,00
	---

	2/12/2013
	---
	730.000,00

	14.3.	não comprovação da execução financeira dos recursos repassados, uma vez que apenas os extratos bancários foram apresentados, o que impossibilitou o nexo de causalidade entre a receita e as despesas realizadas, gerando um prejuízo de R$ 726.060,00; e
	14.4.	ausência de devolução de saldo de recursos, no valor de R$ 1.324,37, em 30/6/2020.
	15.	Assim, concluiu da seguinte forma:
	5.	CONCLUSÃO
	5.1. Diante do exposto, considerando o montante analisado, no valor R$ 726.060,00, conforme Relatório de TCE nº 348/2018-DIREC/COTCE/CGCAP/DIFIN-FNDE/MEC, de 19/07/2018, SEI nº 0901980, manifestamo-nos pela não suficiência da documentação e informações apresentadas para a aprovação do valor de R$ 726.060,00, em face do disposto no item 4.3.6.4 desta quanto aos aspectos financeiros e que, mesmo sanados estes aspectos, restariam as ocorrências elencadas nos itens 4.3.2 e 4.3.5, conforme disposto no item 4.5.
	16.	Conforme apontado na Nota Técnica 1988511/2020 (peça 52) , a suposta prestação de contas intempestiva veio desacompanhada de documentos imprescindíveis que permitissem estabelecer o nexo de causalidade entre a receita e as despesas realizadas, no âmbito do Termo de Compromisso PAR 9796/2013, o que levou à glosa integral das despesas realizadas.
	17.	Nos termos do art. 6º, §1º, da Lei 12.695/2012, a prestação de contas deve conter, no mínimo, os seguintes documentos:
	I - relatório de cumprimento das ações;
	II - relação de despesas e pagamentos efetuados, com a identificação do credor;
	III - relação de bens adquiridos, produzidos ou construídos, quando for o caso;
	IV - relação de treinados ou capacitados, quando for o caso;
	V - relação dos serviços prestados, contendo descrição e valor total, quando for o caso;
	VI - extrato bancário da conta corrente específica e das aplicações financeiras;
	VII - comprovante de recolhimento do saldo remanescente de recursos, quando houver;
	VIII - cópia do termo de compromisso a que se refere o § 1º do art. 4º.
	18.	Analisando-se a documentação apresentada pelo Sr. Davi Xavier de Moraes (peça 38) , verifica-se, de fato, a carência de documentos que pudessem comprovar as despesas realizadas e afastar a irregularidade em apuração, uma vez que somente foi apresentado o extrato bancário da conta corrente específica.
	19.	Houve, ainda, a constatação da ausência de aplicação, no mercado financeiro, dos recursos federais recebidos e depositados, além de movimentação financeira indevida, na conta específica do Termo de Compromisso PAR 9796/2013, o que impediu auferir os correspondentes rendimentos, se corretamente mantidos em conta e aplicados no mercado financeiro.
	20.	No entanto, deixou-se de propor o referido débito, uma vez que este já estaria sendo considerado quando da imputação do débito referente à glosa integral dos recursos repassados.
	21.	Por fim, como houve a identificação de saldo de recursos não recolhido, esse valor foi deduzido do débito a ser imputado à responsável.
	22.	Poder-se-ia cogitar a possibilidade de citar o município de Prainha/PA, entretanto, por se tratar de valor de baixa materialidade (R$ 1.324,37, em 30/6/2020) , entendeu-se razoável que se promovesse determinação para recolhimento desse saldo, por ocasião da proposta de mérito.
	23.	Assim, na instrução antecedente (peça 67) , analisando-se os documentos nos autos, concluiu-se pela necessidade de realização de citação e audiência para a seguinte irregularidade:
	23.1.	Irregularidade: ausência parcial de documentação de prestação de contas dos recursos federais repassados, ao município de Prainha/PA, no âmbito do Termo de Compromisso PAR 9796/2013, em face do não encaminhamento de documentação que permitisse estabelecer o nexo de causalidade entre a receita e as despesas realizadas.
	23.1.1.	Evidência da irregularidade: documento técnico presente na peça 52.
	23.1.2.	Normas infringidas: art. 37, caput, c/c o art. 70, parágrafo único, da Constituição da República Federativa do Brasil; art. 93 do Decreto-lei 200/1967; art. 66 do Decreto 93.872/1986; art. 6º da Lei 12.695/2012; art. 21 da Resolução CD/FNDE 14/2012; item XIX do Termo de Compromisso PAR 9796/2013.
	23.1.3.	Débito relacionado à responsável Patrícia Barge Hage:
	Data de ocorrência
	Valor histórico (R$) 
	Débito / Crédito

	7/5/2013
	726.060,00
	Débito

	30/6/2020
	  1.324,37
	Crédito

	23.1.4.	Cofre credor: Fundo Nacional de Desenvolvimento da Educação.
	23.1.5.	Responsável: Patrícia Barge Hage.
	23.1.5.1.	Conduta: apresentar, de forma incompleta, a documentação relativa à prestação de contas dos recursos federais repassados por meio do Termo de Compromisso PAR 9796/2013, bem como de outros documentos que permitissem estabelecer o nexo de causalidade entre a receita e as despesas realizadas.
	23.1.5.2.	Nexo de causalidade: a apresentação incompleta da documentação da prestação de contas impediu a comprovação da regular aplicação dos recursos federais repassados, no âmbito do Termo de Compromisso PAR 9796/2013, resultando em presunção de dano ao erário, em afronta ao art. 37, caput, c/c o art. 70, parágrafo único, da Constituição da República Federativa do Brasil; art. 93 do Decreto-lei 200/1967; art. 66 do Decreto 93.872/1986; art. 6º da Lei 12.695/2012; art. 21 da Resolução CD/FNDE 14/2012; item XIX do Termo de Compromisso PAR 9796/2013.
	23.1.5.3.	Culpabilidade: não há excludentes de ilicitude, de culpabilidade e de punibilidade; é razoável supor que a responsável tinha consciência da ilicitude de sua conduta; era exigível conduta diversa da praticada, qual seja, apresentar a prestação de contas contendo todos os documentos necessários à comprovação da regular aplicação dos recursos federais repassados, conforme estabelecido nas normas aplicáveis.
	23.1.6.	Encaminhamento: citação.
	24.	Apesar de o tomador de contas haver incluído o Sr. Davi Xavier de Moraes como responsável neste processo, após análise realizada sobre a documentação acostada aos autos, concluiu-se que sua responsabilidade deveria ser excluída, uma vez que não há evidências de que tenha tido participação na irregularidade aqui verificada.
	25.	Em cumprimento ao despacho do relator (peça 60) , foi efetuada citação da responsável, como segue:
	a)	 Patrícia Barge Hage:
	Comunicação: Ofício 49157/2021 - Seproc (peça 63) 
Data da Expedição: 2/9/2021
Data da Ciência: não houve (não procurado) (peça 65) 
Observação: Ofício enviado para o endereço da responsável, conforme pesquisa realizada na base de dados do Renach (peça 61) .

	Comunicação: Ofício 49158/2021 - Seproc (peça 62) 
Data da Expedição: 2/9/2021
Data da Ciência: 13/9/2021 (peça 64) 
Nome Recebedor: Jorge Silva
Observação: Ofício enviado para o endereço da responsável, conforme pesquisa realizada na base de dados da Receita Federal (peça 61) .
Fim do prazo para a defesa: 28/9/2021

	26.	Conforme despacho de conclusão das comunicações processuais (peça 66) , as providências inerentes às comunicações processuais foram concluídas. 
	27.	Transcorrido o prazo regimental, a Sra. Patrícia Barge Hage permaneceu silente, devendo ser considerada revel, nos termos do art. 12, § 3º, da Lei 8.443/1992.
	ANÁLISE DOS PRESSUPOSTOS DE PROCEDIBILIDADE DA IN/TCU 71/2012
	Avaliação de Viabilidade do Exercício do Contraditório e Ampla Defesa
	28.	Verifica-se que não houve o transcurso de mais de dez anos desde o fato gerador sem que tenha havido a notificação da responsável pela autoridade administrativa federal competente (art. 6º, inciso II, c/c art. 19 da IN/TCU 71/2012, modificada pela IN/TCU 76/2016) , uma vez que o fato gerador da irregularidade sancionada ocorreu em 6/1/2017, e a responsável foi notificada sobre a irregularidade pela autoridade administrativa competente conforme abaixo:
	28.1.	Patrícia Barge Hage, por meio do ofício acostado à peça 4, recebido em 8/1/2017, conforme AR (peça 6) .
	Valor de Constituição da TCE 	
	29.	Verifica-se, ainda, que o valor atualizado do débito apurado (sem juros) em 1/1/2017 é de R$ 937.761,63, portanto superior ao limite mínimo de R$ 100.000,00, na forma estabelecida conforme os arts. 6º, inciso I, e 19 da IN/TCU 71/2012, modificada pela IN/TCU 76/2016. 
	OUTROS PROCESSOS NOS SISTEMAS DO TCU COM A MESMA RESPONSÁVEL
	30.	Informa-se que foram encontrados outros processo no Tribunal com a mesma responsável:
	Responsável
	Processos

	Patrícia Barge Hage
	Processo 003.891/2020-8 (TCE, aberto) ; Processo 015.186/2021-0 (CBEX, encerrado) ; Processo 021.146/2019-5 (TCE, aberto) ; Processo 015.184/2021-8 (CBEX, encerrado) 

	31.	A tomada de contas especial está, assim, devidamente constituída e em condições de ser instruída.
	EXAME TÉCNICO
	Da validade das notificações
	32.	Preliminarmente, cumpre tecer breves considerações sobre a forma como são realizadas as comunicações processuais no TCU. A esse respeito, destacam-se o art. 179, do Regimento Interno do TCU (Resolução 155, de 4/12/2002) e o art. 4º, inciso III, § 1º, da Resolução TCU 170, de 30/6/2004, in verbis:
	Art. 179. A citação, a audiência ou a notificação, bem como a comunicação de diligência, far se-ão:
	I - mediante ciência da parte, efetivada por servidor designado, por meio eletrônico, fac-símile, telegrama ou qualquer outra forma, desde que fique confirmada inequivocamente a entrega da comunicação ao destinatário;
	II - mediante carta registrada, com aviso de recebimento que comprove a entrega no endereço do destinatário;
	III - por edital publicado no Diário Oficial da União, quando o seu destinatário não for localizado
	(...) 
	Art. 3º As comunicações serão dirigidas ao responsável, ou ao interessado, ou ao dirigente de órgão ou entidade, ou ao representante legal ou ao procurador constituído nos autos, com poderes expressos no mandato para esse fim, por meio de:
	I - correio eletrônico, fac-símile ou telegrama;
	II - servidor designado;
	III - carta registrada, com aviso de recebimento;
	IV - edital publicado no Diário Oficial da União, quando o seu destinatário não for localizado, nas hipóteses em que seja necessário o exercício de defesa.
	Art. 4º. Consideram-se entregues as comunicações:
	I - efetivadas conforme disposto nos incisos I e II do artigo anterior, mediante confirmação da ciência do destinatário;
	II - realizadas na forma prevista no inciso III do artigo anterior, com o retorno do aviso de recebimento, entregue comprovadamente no endereço do destinatário;
	III - na data de publicação do edital no Diário Oficial da União, quando realizadas na forma prevista no inciso IV do artigo anterior.
	§ 1º O endereço do destinatário deverá ser previamente confirmado mediante consulta aos sistemas disponíveis ao Tribunal ou a outros meios de informação, a qual deverá ser juntada ao respectivo processo.
	(...) 
	33.	Bem se vê, portanto, que a validade da citação via postal não depende de que o aviso de recebimento seja assinado pelo próprio destinatário da comunicação, o que dispensa, no caso em tela, a entrega do AR em 'mãos próprias'. A exigência da norma é no sentido de o Tribunal verificar se a correspondência foi entregue no endereço correto, residindo aqui a necessidade de certeza inequívoca. 
	34.	Não é outra a orientação da jurisprudência do TCU, conforme se verifica dos julgados a seguir transcritos:
	São válidas as comunicações processuais entregues, mediante carta registrada, no endereço correto do responsável, não havendo necessidade de que o recebimento seja feito por ele próprio (Acórdão 3648/2013-TCU-Segunda Câmara, Relator Min. José Jorge) ;
	É prescindível a entrega pessoal das comunicações pelo TCU, razão pela qual não há necessidade de que o aviso de recebimento seja assinado pelo próprio destinatário. Entregando se a correspondência no endereço correto do destinatário, presume-se o recebimento da citação. (Acórdão 1019/2008-TCU-Plenário, Relator Min. Benjamin Zymler) ;
	As comunicações do TCU, inclusive as citações, deverão ser realizadas mediante Aviso de Recebimento - AR, via Empresa Brasileira de Correios e Telégrafos, bastando para sua validade que se demonstre que a correspondência foi entregue no endereço correto. (Acórdão 1526/2007-TCU-Plenário, Relator Min. Aroldo Cedraz) .
	35.	A validade do critério de comunicação processual do TCU foi referendada pelo Supremo Tribunal Federal, nos termos do julgamento do MS-AgR 25.816/DF, por meio do qual se afirmou a desnecessidade da ciência pessoal do interessado, entendendo-se suficiente a comprovação da entrega do 'AR' no endereço do destinatário:
	Ementa: agravo regimental. Mandado de segurança. Desnecessidade de intimação pessoal das decisões do tribunal de contas da união. art. 179 do regimento interno do TCU. Intimação do ato impugnado por carta registrada, iniciado o prazo do art. 18 da lei nº 1.533/51 da data constante do aviso de recebimento. Decadência reconhecida. Agravo improvido.
	O envio de carta registrada com aviso de recebimento está expressamente enumerado entre os meios de comunicação de que dispõe o Tribunal de Contas da União para proceder às suas intimações.
	O inciso II do art. 179 do Regimento Interno do TCU é claro ao exigir apenas a comprovação da entrega no endereço do destinatário, bastando o aviso de recebimento simples. 
	Da revelia da Sra. Patrícia Barge Hage
	36.	No presente caso, a citação da Sra. Patrícia Barge Hage se deu em endereço proveniente de pesquisa realizada na base de dados da Receita Federal, conforme demonstrado no item 25 desta instrução.
	37.	Vale registrar que esse endereço é exatamente o que foi indicado pela própria responsável como sendo o de seu domicílio, conforme instrumento de procuração à peça 35. Cumpre mencionar, ainda, que o referido instrumento de procuração não confere poderes ao advogado constituído nos autos para receber citação em nome da representada, pois, conforme prevê o art. 105 do novo CPC, o poder para receber citação precisa estar expressamente consignado na procuração, entendimento seguido pela jurisprudência deste Tribunal: 'É nula a citação realizada na pessoa do procurador constituído quando ausente, na procuração, cláusula conferindo poderes expressos para receber citações em nome do representado' (Acórdão 4434/2018-TCU-Primeira Câmara, Relator Bruno Dantas) .
	38.	Nos processos do TCU, a revelia não leva à presunção de que seriam verdadeiras todas as imputações levantadas contra os responsáveis, diferentemente do que ocorre no processo civil, em que a revelia do réu opera a presunção da verdade dos fatos narrados pelo autor (Acórdão 1009/2018-TCU-Plenário, Relator Min. Bruno Dantas; 2369/2013 - TCU - Plenário, Relator Min. Benjamin Zymler e 2449/2013 - TCU - Plenário, Relator Min. Benjamin Zymler) . Dessa forma, a avaliação da responsabilidade do agente não pode prescindir da prova existente no processo ou para ele carreada. 
	39.	Ao não apresentar sua defesa, a responsável deixou de produzir prova da regular aplicação dos recursos sob sua responsabilidade, em afronta às normas que impõem aos gestores públicos a obrigação legal de, sempre que demandados pelos órgãos de controle, apresentar os documentos que demonstrem a correta utilização das verbas públicas, a exemplo do contido no art. 93 do Decreto-Lei 200/1967: 'Quem quer que utilize dinheiros públicos terá de justificar seu bom e regular emprego na conformidade das leis, regulamentos e normas emanadas das autoridades administrativas competentes.' 
	40.	Mesmo as alegações de defesa não sendo apresentadas, considerando o princípio da verdade real que rege esta Corte, procurou-se buscar, em manifestações da responsável na fase interna desta tomada de contas especial, se havia algum argumento que pudesse ser aproveitado a seu favor. 
	41.	No entanto, a responsável não se manifestou na fase interna, não havendo, assim, nenhum argumento que possa vir a ser analisado e posteriormente servir para afastar as irregularidades apontadas.
	42.	Em consulta ao Sistema de Gestão de Prestação de Contas (SiGPC) , realizada em 2/11/2021, verifica-se que a responsável continua inadimplente junto ao instaurador (peça 67) .
	43.	É importante evidenciar, em razão da comprovação da execução física, que não há nenhum elemento nos autos que indique algum vestígio de comprovação da execução financeira. Além de não ter instruído a prestação de contas intempestiva com a documentação hábil para tanto, o extrato bancário da conta específica (peça 8) indica uma transferência no valor de R$ 737.000,00, em 3/12/2013, para uma outra conta da própria prefeitura de Prainha/PA, o que dificulta sobremaneira o estabelecimento do nexo de causalidade entre as verbas transferidas e as despesas supostamente efetuadas com tais recursos, pois, nesses casos, sempre existe a suspeita de que a execução física pode ter sido custeada por fonte diversa daquela a que se refere o Termo de Compromisso PAR 9796/2013.
	44.	A jurisprudência do TCU é firme no sentido de exigir do gestor público a demonstração do vínculo causal entre os recursos públicos federais repassados por meio de convênios ou instrumentos congêneres e a efetiva realização de despesas para a consecução do objeto pactuado com recursos federais. Eis alguns precedentes sobre a matéria, cujos enunciados bem retratam a questão da imprescindibilidade do nexo causal para a comprovação do regular emprego dos recursos públicos (Jurisprudência Sistematizada do TCU) : 
	A prestação de contas deve demonstrar não só a execução do objeto pactuado no convênio, mas também o nexo de causalidade, por meio do vínculo estrito entre os recursos federais repassados e as despesas incorridas para a consecução do objeto conveniado, sem o que não há comprovação da boa e regular aplicação dos recursos públicos. Acórdão 997/2015-TCU-Plenário (rel. Min. Benjamin Zymler) . 
	A mera execução física do objeto ou de parte dele não comprova o regular emprego dos recursos de convênio firmado com a União. É necessário que o responsável demonstre o nexo causal entre os recursos por ele geridos e os documentos de despesas referentes à execução, como notas de empenho, ordens bancárias, cheques, recibos ou notas fiscais e extratos bancários, com vistas a confirmar a utilização dos recursos da União no ajuste. Acórdão 5170/2015-TCU-Primeira Câmara (rel. Min. Walton Alencar Rodrigues) . 
	A congruência entre a movimentação bancária e os comprovantes de despesas é elemento crucial para o estabelecimento do nexo de causalidade entre as despesas realizadas e os recursos transferidos, indispensável para a aprovação das contas. Demonstrar a existência desse nexo faz parte do inafastável ônus do gestor de comprovar a boa e regular aplicação dos recursos públicos colocados sob sua administração. (Acórdão 6582/2010-TCU-Primeira Câmara, rel. Min. Subst. Marcos Bemquerer Costa) .
	45.	Tratando-se de processo em que a parte interessada não se manifestou acerca das irregularidades imputadas, não há elementos para que se possa efetivamente aferir e reconhecer a ocorrência de boa-fé na conduta da responsável, podendo este Tribunal, desde logo, proferir o julgamento de mérito pela irregularidade das contas, conforme os termos do art. 202, §§ 2º e 6º, do Regimento Interno do TCU (Acórdão 2064/2011-TCU-Primeira Câmara (Relator Min. Ubiratan Aguiar) , 6.182/2011 - TCU - 1ª Câmara (Relator Min. Weber de Oliveira) , 4.072/2010 - TCU - 1ª Câmara (Relator Min. Valmir Campelo) , 1.189/2009 - TCU - 1ª Câmara (Relator Min. Marcos Bemquerer) , 731/2008 - TCU - Plenário (Relator Min. Aroldo Cedraz) .
	46.	Dessa forma, a Sra. Patrícia Barge Hage deve ser considerada revel, nos termos do art. 12, § 3º, da Lei 8.443/1992, devendo suas contas serem julgadas irregulares, com condenação ao débito apurado e aplicação da multa prevista no art. 57 da Lei 8.443/1992.
	Prescrição da Pretensão Punitiva
	47.	Vale ressaltar que a pretensão punitiva do TCU, conforme Acórdão 1441/2016-TCU-Plenário, Relator Min. Benjamin Zymler, que uniformizou a jurisprudência acerca dessa questão, subordina-se ao prazo geral de prescrição indicado no art. 205 do Código Civil, que é de dez anos, contado da data de ocorrência da irregularidade sancionada, nos termos do art. 189 do Código Civil, sendo esse prazo interrompido pelo ato que ordenar a citação, a audiência ou a oitiva do responsável.
	48.	No caso em exame, não ocorreu a prescrição, uma vez que a irregularidade sancionada ocorreu em 6/1/2017, e o ato de ordenação da citação ocorreu em 9/9/2019.
	CONCLUSÃO
	49.	Em face da análise promovida na seção 'Exame Técnico', verifica-se que a Sra. Patrícia Barge Hage não logrou comprovar a boa e regular aplicação dos recursos, uma vez que, instada a se manifestar, optou pelo silêncio, configurando a revelia, nos termos do art. 12, § 3º, da Lei 8.443/1992. Ademais, inexistem nos autos elementos que demonstrem a boa-fé da responsável ou a ocorrência de outras excludentes de culpabilidade.
	50.	Verifica-se também que não houve a prescrição da pretensão punitiva, conforme análise já realizada.
	51.	Tendo em vista que não constam nos autos elementos que permitam reconhecer a boa-fé da responsável, sugere-se que as suas contas sejam julgadas irregulares, nos termos do art. 202, § 6º, do Regimento Interno do TCU, com a imputação do débito atualizado monetariamente e acrescido de juros de mora, nos termos do art. 202, § 1º, do Regimento Interno do TCU, descontado o valor eventualmente recolhido, com a aplicação da multa prevista no art. 57 da Lei 8.443/1992.
	52.	Por fim, como não houve elementos que pudessem modificar o entendimento acerca das irregularidades em apuração, mantém-se a matriz de responsabilização presente na peça 56.
	PROPOSTA DE ENCAMINHAMENTO
	53.	Diante do exposto, submetemos os autos à consideração superior, propondo ao Tribunal:
	a)	considerar revel a Sra. Patrícia Barge Hage (CPF XXX.574.682-XX) , prefeita municipal de Prainha/PA na gestão 2013-2016, para todos os efeitos, dando-se prosseguimento ao processo, com fulcro no art. 12, § 3º, da Lei 8.443/1992; 
	b)	excluir da relação processual o Sr. Davi Xavier de Moraes (CPF XXX.501.752-XX) , prefeito municipal de Prainha/PA nas gestões 2017-2020 e 2021-2024;
	c)	julgar irregulares, nos termos dos arts. 1º, inciso I, 16, inciso III, alíneas 'b' e 'c', da Lei 8.443/1992, c/c os arts. 19 e 23, inciso III, da mesma lei, as contas da Sra. Patrícia Barge Hage (CPF XXX.574.682-XX) , prefeita municipal de Prainha/PA na gestão 2013-2016, condenando-a ao pagamento da importância a seguir especificada, atualizada monetariamente e acrescida dos juros de mora, calculada a partir da data discriminada até a data da efetiva quitação do débito, fixando-lhe o prazo de quinze dias, para que comprove, perante o Tribunal, o recolhimento da referida quantia aos cofres do Fundo Nacional de Desenvolvimento da Educação, nos termos do art. 23, inciso III, alínea 'a', da citada lei, c/c o art. 214, inciso III, alínea 'a', do Regimento Interno do TCU;
	Data de ocorrência
	Valor histórico (R$) 
	Tipo da parcela

	7/5/2013
	726.060,00
	Débito

	30/6/2020
	1.324,37
	Crédito

	Valor atualizado do débito (com juros) em 2/11/2021: R$ 1.229.013,79.
	d)	aplicar à Sra. Patrícia Barge Hage (CPF XXX.574.682-XX) , prefeita municipal de Prainha/PA na gestão 2013-2016, a multa prevista no art. 57 da Lei 8.443/1992 c/c o art. 267 do Regimento Interno do TCU, fixando-lhe o prazo de quinze dias, a contar da notificação, para que comprove, perante o Tribunal (art. 214, III, alínea 'a', do Regimento Interno do TCU) , o recolhimento da dívida aos cofres do Tesouro Nacional, atualizada monetariamente desde a data do acórdão que vier a ser proferido por este Tribunal até a data do efetivo recolhimento, se paga após o vencimento, na forma da legislação em vigor;
	e)	determinar ao município de Prainha/PA (CNPJ 04.860.854/0001-07) que devolva ao Fundo Nacional de Desenvolvimento da Educação (FNDE) o saldo remanescente do Termo de Compromisso PAR 9796/2013;
	f)	autorizar, desde logo, a cobrança judicial das dívidas, caso não atendida a notificação, na forma do disposto no art. 28, inciso II, da Lei 8.443/1992;
	g)	autorizar também, desde logo, se requerido, com fundamento no art. 26 da Lei 8.443, de 1992, c/c o art. 217, §§ 1º e 2º, do Regimento Interno do TCU, o parcelamento das dívidas em até 36 parcelas, incidindo, sobre cada parcela, corrigida monetariamente, os correspondentes acréscimos legais, fixando-lhe o prazo de quinze dias, a contar do recebimento da notificação, para comprovar, perante o Tribunal, o recolhimento da primeira parcela, e de trinta dias, a contar da parcela anterior, para comprovar os recolhimentos das demais parcelas, devendo incidir, sobre cada valor mensal, atualizado monetariamente, os juros de mora devidos, no caso do débito, na forma prevista na legislação em vigor, alertando a responsável de que a falta de comprovação do recolhimento de qualquer parcela importará o vencimento antecipado do saldo devedor, nos termos do art. 217, § 2º, do Regimento Interno deste Tribunal; 
	h)	enviar cópia do acórdão a ser prolatado à Procuradoria da República no Estado do Pará, nos termos do § 3º do art. 16 da Lei 8.443/1992, c/c o § 7º do art. 209 do Regimento Interno do TCU, para adoção das medidas cabíveis;
	i)	enviar cópia do acórdão que vier a ser proferido ao Fundo Nacional de Desenvolvimento da Educação, à responsável e ao município de Prainha/PA, informando que a deliberação, acompanhada do relatório e do voto que a fundamentam, está disponível para consulta no endereço www.tcu.gov.br/acordaos, além de esclarecer que, caso requerido, o TCU poderá fornecer sem custos as correspondentes cópias, de forma impressa; e
	j)	informar à Procuradoria da República no Estado do Pará que, nos termos do art. 62, parágrafo único, da Resolução TCU 259/2014, os procuradores e membros do Ministério Público credenciados nesta Corte podem acessar os presentes autos de forma eletrônica e automática, ressalvados apenas os casos de eventuais peças classificadas como sigilosas, as quais requerem solicitação formal."
3.	Enfim, por intermédio do Exmo. Sr. Subprocurador-Geral Paulo Soares Bugarin, o MPTCU anuiu, em cota singela (Peça 72) , à aludida proposta da unidade técnica.
É o Relatório.

Francisco Helder Ferreira de Sousa (8.677/OAB-PA), representando Patrícia Barge Hage.

Subprocurador-Geral Paulo Soares Bugarin.

TOMADA DE CONTAS ESPECIAL. FUNDO NACIONAL DE DESENVOLVIMENTO DA EDUCAÇÃO (FNDE). TERMO DE COMPROMISSO PAR N.º 9796/2013. NÃO COMPROVAÇÃO DA BOA E REGULAR APLICAÇÃO DOS RECURSOS FEDERAIS CAPTADOS. CITAÇÃO. REVELIA. NECESSIDADE DE RESTITUIÇÃO DA TOTALIDADE DO SALDO NO ALUDIDO TERMO DE COMPROMISSO. CONTAS IRREGULARES. DÉBITO. MULTA. COMUNICAÇÃO.

TOMADA DE CONTAS ESPECIAL (TCE)

Secretaria de Controle Externo de Tomada de Contas Especial (Secex-TCE).

Trata-se de tomada de contas especial instaurada pelo Fundo Nacional de Desenvolvimento da Educação (FNDE) em desfavor de Patrícia Barge Hage, como então prefeita de Prainha - PA (gestão: 1º/1/2013 a 31/12/2016) , diante da não comprovação da boa e regular aplicação dos recursos federais repassados sob o valor de R$ 726.060,00 no âmbito do Termo de Compromisso PAR n.º 9796/2013 (Peça 9) celebrado com o aludido município para a aquisição de três veículos apropriados para o transporte escolar terrestre, tendo a vigência do ajuste sido estipulada para o período de 30/4/2013 a 30/8/2014.
2.	Como visto, a partir da Nota Técnica n.º 1988511/2020 (Peça 52) , o tomador de contas assinalou a responsabilidade em desfavor de Patrícia Barge Hage pelo dano ao erário sob o valor original efetivamente transferido de R$ 726.060,00 em face da ausência de comprovação dos dispêndios pela falta de documentos complementares na prestação de contas final do Termo de Compromisso PAR n.º 9796/2013, além de Davi Xavier de Moraes, como prefeito de Prainha - PA (gestões: 1º/1/2017 a 31/12/2020 e 1º/1/2017 a 31/12/2020) , diante da não devolução do saldo remanescente no ajuste sob o valor de R$ 1.204,61 para 5/1/2017.  
3.	De todo modo, no âmbito do TCU, ao deixar de pugnar pela responsabilização de Davi Xavier de Moraes diante da baixíssima materialidade do valor a ser restituído, a Secex-TCE passou a promover a citação de Patrícia Barge Hage pelo subsistente dano ao erário sob o valor de R$ 726.060,00 diante da "ausência parcial de documentação de prestação de contas dos recursos federais repassados, ao município de Prainha-PA, no âmbito do Termo de Compromisso PAR 9796/2013, em face do não encaminhamento de documentação que permitisse estabelecer o nexo de causalidade entre a receita e as despesas realizadas".
4.	A despeito, contudo, da regular notificação, a aludida responsável não apresentou a sua defesa, nem efetuou, tampouco, o recolhimento do débito, passando à condição de revel perante o TCU, nos termos do art. 12, § 3º, da Lei n.º 8.443, de 1992. 
5.	De toda sorte, após a análise final do feito, a unidade técnica propôs a irregularidade das contas da aludida responsável para condená-la ao pagamento do correspondente débito, com a aplicação da subsequente multa legal, sem prejuízo de propor o envio de determinação ao referido município com vistas a efetuar a restituição do saldo remanescente sob o valor de R$ 1.204,61 para 5/1/2017; tendo o MPTCU anuído a essa proposta.
6.	O TCU pode incorporar o parecer da unidade técnica a estas razões de decidir.
7. 	Bem se sabe que, em sintonia, entre outros, com os Acórdãos 1.194/2009 e 3.991/2015, da 1ª Câmara, os Acórdãos 27/2004, 6.235/2013 e 3.223/2017, da 2ª Câmara, e os Acórdãos 11/1997 e 997/2015, do Plenário, a jurisprudência do TCU estaria firmada no sentido da pessoal responsabilidade do gestor pela comprovação da boa e regular aplicação dos recursos federais recebidos mediante convênio ou instrumentos congêneres, submetendo todo aquele que administra os recursos públicos ao dever de demonstrar o correto emprego dos valores federais, nos termos do art. 70, parágrafo único, da Constituição de 1988 e do art. 93 do Decreto-Lei n.º 200, de 1967.
8.	Por esse ângulo, em função da ausência de elementos capazes de demonstrar a boa e regular aplicação dos correspondentes recursos federais, para além da ausência de evidenciação do nexo causal entre os recursos federais aportados e os supostos dispêndios incorridos no âmbito do referido Termo de Compromisso PAR n.º 9796/2013, restou configurada a ofensa não só às regras legais, mas também aos princípios basilares da administração pública, já que, ao final e ao cabo, a aludida responsável deixou de prestar a devida satisfação à sociedade sobre o efetivo emprego dos recursos públicos postos à sua disposição, e, desse modo, restaria confirmada a presunção legal de dano ao erário em face do eventual desvio ou desperdício dos respectivos recursos federais, restando por aí adequada a percuciente proposta da unidade técnica para a condenação da responsável em débito e em multa.
9. 	Não subsistiria, enfim, a prescrição da pretensão punitiva do TCU, já que, nos termos do Acórdão 1441/2016-TCU-Plenário, não teria ocorrido o transcurso superior a dez anos entre a ordem para a citação no âmbito do TCU, em 25/8/2021 (Peça 60) , e a data fatal para a prestação de contas final do aludido Termo de Compromisso PAR n.º 9796/2013, em 5/1/2017.
10. 	Eis que, por meio do aludido Acórdão 1.441/2016 proferido na Sessão Extraordinária de 8/6/2016, o Plenário do TCU firmou o seu entendimento no sentido de que a prescrição da pretensão punitiva deve seguir a regra geral do prazo decenal, contado a partir do fato, em linha com o art. 205 do Código Civil brasileiro, interrompendo a contagem do aludido prazo com a ordem de citação, nos termos do art. 240, caput, da Lei n.º 13.105 (Código Processual Civil) , de 2015.
11. 	Sem prejuízo, no entanto, do respeito a esse entendimento do Tribunal, deve ser reiterada a minha ressalva já registrada em vários outros julgados do TCU no sentido de que, na ausência de lei específica, o TCU não deveria aplicar qualquer prazo prescricional sobre a referida pretensão punitiva ou, então, na pior das hipóteses, o Tribunal deveria aplicar a regra prescricional fixada pela Lei n.º 9.873, de 1999, não só porque ela trata diretamente de prescrição no âmbito do direito administrativo sancionador, mas também porque, entre outras medidas, a aludida lei manda aplicar o prazo prescricional penal, quando a infração administrativa também configure crime, além de determinar expressamente que, diante de ilícito continuado ou permanente, a contagem do prazo deve iniciar a partir da cessação do aludido ilícito.
12.	A despeito, então, de registrar essa minha posição pessoal, o TCU deve promover a pronta aplicação da multa legal em desfavor da aludida responsável, a partir do entendimento fixado pelo aludido Acórdão 1441/2016-TCU-Plenário, até porque também não subsistiria a eventual prescrição da pretensão punitiva do TCU a partir da aplicação da referida Lei n.º 9.873, de 1999, ante a incidência das diversas causas interruptivas.
13.	Não subsistiria, de todo modo, a eventual necessidade de promover o retorno do presente processo para buscar a citação de outros eventuais responsáveis, estando esse entendimento, aliás, em plena sintonia com a jurisprudência fixada pelo TCU a partir, por exemplo, dos Acórdãos 4.002/2020 e 5.297/2013, da 2ª Câmara, e dos Acórdãos 1.170/2017 e 1.223/2015, do Plenário, já que a ausência dessa nova citação não resultaria em prejuízo à defesa da atual responsável, não só porque o presente processo já estaria em plenas condições de efetivo julgamento pelo TCU, mas também porque a solidariedade passiva seria legalmente erigida em favor do ente estatal credor, e não das eventuais pessoas privadas devedoras, podendo, se for o caso, a atual condenada ajuizar a superveniente ação regressiva em desfavor de outros eventuais responsáveis supostamente coobrigados.
14.	Contudo, como a malsinada irregularidade configuraria a eventual conduta dolosa no sentido de efetivamente facilitar, permitir ou concorrer para que pessoa física ou jurídica privada incorpore ou utilize, de forma indevida, rendas, verbas ou valores integrantes do acervo patrimonial da administração pública, sem a observância das formalidades legais ou regulamentares aplicáveis, resultando no eventual ilícito doloso de improbidade administrativa causador do aludido prejuízo ao erário, nos termos, por exemplo, do art. 10, I e II, da Lei n.º 8.429, de 1992, com a alteração promovida pela Lei n.º 14.230, de 2021, a eventual prescrição da ação de ressarcimento ao erário também não subsistiria, estando esse entendimento em plena consonância com a jurisprudência fixada pelo STF no bojo do RE 852.475-SP, com o trânsito em julgado a partir de 6/12/2019, diante da Tese de Repercussão Geral n.º 897 no sentido de que "São imprescritíveis as ações de ressarcimento ao erário fundadas na prática de ato doloso tipificado na Lei de Improbidade Administrativa".
15.	Diante, portanto, dos elementos de convicção até aqui obtidos neste processo, o TCU deve julgar irregulares as contas de Patrícia Barge Hage para condená-la ao pagamento do correspondente débito, sem prejuízo de lhe aplicar a multa prevista no art. 57 da Lei n.º 8.443, de 1992, promovendo o envio de ciência preventiva e corretiva, em vez da suscitada determinação, ao aludido município com vistas a efetuar a restituição do referido saldo remanescente  no ajuste.
Ante o exposto, pugno pela prolação do Acórdão ora submetido a este Colegiado.
TCU, Sala das Sessões, em 31 de maio de 2022.
Ministro-Substituto ANDRÉ LUÍS DE CARVALHO 
Relator